臺灣高等法院刑事判決
110年度上易字第510號
上  訴  人  臺灣桃園地方檢察署檢察官
被      告  黃明峰


上列上訴人因被告違反毒品危害防制條例案件，不服臺灣桃園地
方法院109年度審易字第1420號，中華民國109年11月30日第一審
判決（起訴案號：臺灣桃園地方檢察署109年度毒偵字第2568號
），提起上訴，本院判決如下：
    主  文
上訴駁回。
    理  由
壹、本案經本院審理結果，認第一審判決以檢察官就本件提起公
    訴，有起訴之程序違背規定之情事，對被告甲○○為公訴不受
    理之諭知，核無不當，應予維持，並引用第一審判決書記載
    之理由（如附件）。
貳、檢察官上訴意旨略以：被告前於民國107年8、10月間因施用
    毒品行為，經臺灣桃園地方檢察署（下稱桃園地檢署）檢察
    官於108年4月15日以107年度毒偵字第6180、6858號為附命
    完成戒癮治療之緩起訴處分確定一情，有被告刑案資料查註
    紀錄表及緩起訴處分書可稽，後被告竟於前開緩起訴處分確
    定後3年內再犯本案施用第二級毒品行為，因其事實上既已
    接受等同觀察、勒戒之處遇，揆諸最高法院104年度第2次刑
    事庭會議決議意旨，自應由檢察官逕行起訴，並無再次聲請
    法院裁定觀察、勒戒之必要。原判決以上開理由逕為諭知不
    受理判決，有悖於上開最高法院刑事庭會議決議意旨，自有
    未洽。爰依刑事訴訟法第344條第1項，第361條提起上訴，
    請將原判決撤銷，更為適當合法之判決。　
參、按起訴之程序違背規定者，法院應諭知不受理之判決；又對
    於原審諭知不受理之判決上訴時，第二審法院認其為無理由
    而駁回上訴，得不經言詞辯論為之，刑事訴訟法第303條第1
    款、第372條分別定有明文。
肆、本院認：　　
一、毒品危害防制條例於109年1月15日修正、109年7月15日生效
    ，修正後毒品危害防制條例第20條第3項規定，犯第10條之
    罪於觀察、勒戒或強制戒治執行完畢釋放後，3年後再犯第1
    0條之罪者，適用本條前2項之規定。上開所謂「3年後再犯
    」，只要本次再犯（不論修正施行前、後）距最近1次觀察
    、勒戒或強制戒治執行完畢釋放，已逾3年者，即該當之，
    不因其間有無犯第10條之罪經起訴、判刑或執行而受影響，
    此係最高法院於109年11月18日以109年度台上大字第3826號
    裁定宣示之見解，為有權之解釋，各級法院應受其拘束。
二、又法院於解釋、適用本次毒品危害防制條例上開修正條文時
    ，允宜遵循醫療專業及刑事政策，保障施用毒品者為病患性
    犯人之健康權，兼顧保護社會安全及恪遵正當法律程序，確
    保法治國公平法院之具體實現。另本於權力分立原則，法院
    對檢察官職權行使，應予以尊重，雖非謂不得為適度之司法
    審查，惟對於施用毒品者本次所犯如距最近1次觀察、勒戒
    或強制戒治執行完畢釋放後，已逾3年者，檢察官得本於立
    法者所賦與之職權裁量是否聲請法院裁定觀察、勒戒或為命
    附條件（現行法僅能附命完成戒癮治療）緩起訴處分之多元
    化處遇，即聲請法院裁定機構內之觀察、勒戒並非檢察官所
    得採取之唯一途徑，法院自不能僭越檢察官之職權，逕對施
    用毒品者裁定應予觀察、勒戒或強制戒治。雖修正後之毒品
    危害危害條例第35條之1第2款規定：「審判中之案件，由法
    院或少年法院（地方法院少年法庭）依修正後規定處理；依
    修正後規定應為不起訴處分或不付審理之裁定者，法院或少
    年法院（地方法院少年法庭）應為免刑之判決或不付審理之
    裁定」。另該條款之立法說明亦謂：「若該等案件於修正施
    行前已繫屬於法院或少年法院（地方法院少年法庭）者，『
    為求程序之經濟，法院或少年法院（地方法院少年法庭）應
    依修正施行後之規定處理，即應依職權為觀察、勒戒或強制
    戒治之裁定』」等語，似欲透過立法說明由法院依職權裁定
    觀察、勒戒或強制戒治，以替代第20條第1項、第2項所定應
    由檢察官提出觀察、勒戒或強制戒治之聲請，惟若檢察官之
    「起訴之程序違背規定」，法院當不能「為求程序之經濟」
    便宜行事，而應嚴守程序上之正義，尊重檢察官之裁量權，
    並保障施用毒品者能獲得妥適並完善治療或其他有利戒毒途
    徑處遇之機會（最高法院109年度台上字第3826號判決意旨
    參照）。
三、再查：
  ㈠被告前於104年間因施用毒品案件，經臺灣桃園地方法院（下
    稱桃園地院）以104年度毒聲字第459 號裁定送觀察勒戒後
    ，認無繼續施用毒品之傾向，於104年9月1日執行完畢而出
    所，並經桃園地檢署檢察官以104年度毒偵字第618號為不起
    訴處分確定，有本院被告前案紀錄表、在監在押全國紀錄表
    、毒品案件紀錄表在卷可查。因此，被告於109年4月19日再
    犯本案施用第二級毒品犯行，顯與其最近1次因施用毒品而
    經觀察、勒戒執行完畢釋放之104年9月1日相距已逾3年，應
    堪認定。
  ㈡雖被告於107年間因施用毒品犯行，經桃園地檢署檢察官以10
    7年度毒偵字第6180、6858號為附命完成戒癮治療之緩起訴
    處分，履行期間自108年4月15日起至109年4月14日止，惟被
    告於戒癮治療期間之108年5月27日、108年8月6日再犯施用
    毒品犯行，另經桃園地方檢察署檢察官於109年3月5日以108
    年度毒偵字第3226號、109年度毒偵字第207號提起公訴，前
    開戒癮治療並未完成，經桃園地檢署檢察官撤銷緩起訴處分
    ，並於109年7月7日以109年度撤緩毒偵字第420、421號提起
    公訴等情，有本院被告前案紀錄表、上開緩起訴處分書、起
    訴書2份在卷可按。惟查：
　　⒈97年4月30日修正公布之毒品危害防制條例第24條第1項（1
      09年1月15日公布之新法亦同），已改採觀察、勒戒等處
      遇與「附命緩起訴」並行之雙軌模式，後者並擴及毒品危
      害防制條例第23條第2項（3年內再犯）情形，可見立法者
      有意在「附命緩起訴」程序，對施用第一級、第二級毒品
      者，採取更為寬容之態度。上述二程序其執行方式有別，
      其間仍有差異。前者依毒品危害防制條例第20條第1項、
      第2項之規定，視其執行成效，由觀察、勒戒，進而強制
      戒治，循序為之。後者依修正前毒品危害防制條例第24條
      第1項，檢察官得為「附命緩起訴」。而依「認定標準」
      第3條、第7條、第11條規定，「戒癮治療」包括「藥物治
      療、心理治療、社會復健治療」、「戒癮治療之期程以連
      續1年為限」、檢察官為上開緩起訴處分得指定被告應遵
      行事項等。被告同意參加「附命緩起訴」，即應完成「戒
      癮治療」、檢察官指定之應遵行事項至緩起訴期間屆滿乃
      止。前者與後者對照以觀，「附命緩起訴」雖得佐以採尿
      、對相關規定遵守等方式之約制，使被告確實完成「戒癮
      治療」，但「戒癮治療」始為「附命緩起訴」之核心治療
      方式，並得取代觀察、勒戒等處遇，期能完全戒除被告之
      毒癮。
　　⒉依上揭說明，被告在「戒癮治療」完成前，仍難謂得與觀
      察、勒戒等處遇「已執行完畢」等同視之，而本案「附命
      戒癮治療」之緩起訴處分，既然「戒癮治療」並未完成，
      自與觀察、勒戒等處遇執行完畢有別，應可認定。
　㈢此外，雖被告其後有因施用毒品案件經法院判處罪刑確定及
    執行完畢之情形，但迄今並無再受觀察、勒戒或強制戒治等
    保安處分之裁判及執行，依前開說明，應由檢察官基於一次
    性之整體規劃而重啟處遇程序，視被告個案情形，是否適合
    「觀察、勒戒或強制戒治」或給予「附命完成戒癮治療緩起
    訴處分」之機會。檢察官逕予提起公訴，法院無從替代檢察
    官為上開合義務性之裁量處遇，應認本件起訴程序違背規定
    ，且無從補正，自應諭知公訴不受理之判決。
四、本案被告所涉施用毒品案件，係於109年7月6日繫屬原審法
    院而發生訴訟繫屬及訴訟關係，此有桃園地檢署109年6月22
    日桃檢俊辰109毒偵2568字第1099065577號函上所蓋原審法
    院收狀日期戳印可稽（見桃園地院109年度審易字第1420號
    卷第7頁）。原判決依毒品危害防制條例第35條之1第2款之
    規定「審判中之案件，由法院或少年法院（地方法院少年法
    庭）依修正後規定處理」規定而適用新法，諭知公訴不受理
    之判決，並不經言詞辯論為之，於法核無不合。檢察官提起
    本件上訴，指摘原判決諭知公訴不受理有所違誤，為無理由
    ，應予駁回，並不經言詞辯論為之。
據上論斷，應依刑事訴訟法第368條、第372條，判決如主文。
本案經檢察官許炳文提起公訴，檢察官林育駿提起上訴。
中　　華　　民　　國　　110 　年　　3 　　月　　16　　日
              　  刑事第二十三庭審判長法　官  許永煌
　　　　　　　　　　　　　　　　　    法　官  吳定亞
　　　　　　　　　　　　　　　　　    法　官  黃美文
以上正本證明與原本無異。
不得上訴。
                                　    書記官  彭威翔
中　　華　　民　　國　　110 　年　　3 　　月　　17　　日
【附件】              
臺灣桃園地方法院刑事判決　　　　　 109年度審易字第1420號
公　訴　人　臺灣桃園地方檢察署檢察官
被　　　告　甲○○
上列被告因違反毒品危害防制條例案件，經檢察官提起公訴（10
9 年度毒偵字第2568號），本院判決如下：
    主  文
本件公訴不受理。
    理  由
一、公訴意旨略以：被告甲○○基於施用第二級毒品之犯意，於
    民國109 年4 月19日中午12時30分許，在桃園市龍潭區運動
    公園內，以將甲基安非他命置入玻璃球內燒烤玻璃球吸食其
    煙霧之方式，施用第二級毒品甲基安非他命1 次。因認被告
    涉犯毒品危害防制條例第10條第2 項之施用第二級毒品罪嫌
    等語。
二、按起訴之程式違背規定者，應諭知不受理判決，並得不經言
    詞辯論為之，刑事訴訟法第303 條第1 款、第307 條分別定
    有明文。而施用第一、二級毒品為犯罪行為，毒品危害防制
    條例第10條設有處罰規定。故施用第一、二級毒品者，本應
    科以刑罰。惟基於刑事政策，對合於一定條件之施用者，則
    依同條例第20條之規定，施以觀察、勒戒及強制戒治之保安
    處分。又109 年1 月15日修正公布、同年7 月15日施行之毒
    品危害防制條例第20條第3 項規定，犯第10條之罪於觀察、
    勒戒或強制戒治執行完畢釋放後，3 年後始再犯者，不論其
    行為係在新法施行生效前或施行生效後所為（同條例第35條
    之1 第1 、2 款參照），均應適用同條第1 、2 項（即應先
    觀察勒戒或強制戒治）之規定，其修法理由謂：施用毒品者
    具「病患性犯人」之特質，並參諸世界各國之醫療經驗及醫
    學界之共識，咸認施用毒品成癮者，其心癮甚難戒除，如觀
    察、勒戒或強制戒治執行完畢釋放後，3 年後始再有施用第
    一級、第二級毒品之行為者，足見其有戒除毒癮之可能，宜
    再採以觀察、勒戒方式戒除其身癮及以強制戒治方式戒除其
    心癮之措施，為能放寬觀察、勒戒或強制戒治制度之適用時
    機，以協助施用者戒除毒癮，爰修正第3 項。同條例第23條
    第2 項亦配合修正為「觀察、勒戒或強制戒治執行完畢釋放
    後，3 年內再犯第10條之罪者，檢察官或少年法院（地方法
    院少年法庭）應依法追訴或裁定交付審理。」可知本次修法
    對於施用毒品者施以觀察勒戒、強制戒治，或依法追訴（或
    裁定交付審理）之適用範圍，係確立初犯為具「病患性犯人
    」之特質應先經一完整之醫療處置，3 年內再犯者應依法追
    訴（或裁定交付審理），3 年後再犯則裁定觀察勒戒，殆無
    疑義。但對於3 犯以上距最近1 次觀察勒戒或強制戒治執行
    完畢釋放後，逾3 年者，究應適用同條例第20條第3 項或第
    23條第2 項處理，本次修法未明確規定，惟基於罪刑法定之
    明確性原則、法律之文義解釋，參諸觀察勒戒等治療處置，
    乃結合醫師、觀護人、社工心理諮商等不同領域之專業人員
    參與之保安處分措施目的除在戒除施用毒品者身癮、心癮之
    措施外，並企圖重新塑造生活紀律，改變其病態行為，與刑
    罰之執行並不相同，無法以刑罰補充或替代上開醫療處置之
    特性。從而，3 犯以上如距最近1 次觀察、勒戒或強制戒治
    執行完畢釋放後，已逾3 年者，其間縱經判刑、執行，究與
    觀察勒戒或強制戒治已經完整之治療療程不同，無法補充或
    替代上開之醫療處置，均應再予觀察勒戒之機會，方為適法
    （最高法院109 年度台上字第3240號判決意旨、最高法院10
    9 年度台上大字第3826號刑事大法庭裁定意旨參照參考）。
三、經查，被告前於104 年間因施用毒品案件，經本院以104 年
    度毒聲字第459 號裁定送觀察、勒戒後，認無繼續施用毒品
    之傾向，於104 年9 月1 日釋放出所，並經臺灣桃園地方法
    院檢察署（現更名為臺灣桃園地方檢察署）檢察官以104 年
    度毒偵字第618 號為不起訴處分確定，有臺灣高等法院被告
    前案紀錄表在卷可查。因此，被告於109 年4 月19日再犯本
    案施用第二級毒品犯行，顯與其最近1 次因施用毒品而經觀
    察、勒戒執行完畢釋放之104 年9 月1 日相距已逾3 年，依
    前述規定及說明，本案即應再予觀察、勒戒或強制戒治。雖
    檢察官前依修正前毒品危害防制條例規定提起公訴，起訴程
    序固未違背當時之規定，然依新修正之毒品危害防制條例規
    定，本案已不得追訴，檢察官逕行起訴，其起訴程序即已違
    背規定。而檢察官就施用毒品案件，於偵查階段既可選擇為
    戒癮治療或聲請觀察勒戒之程序，是基於我國目前訴訟進行
    係以當事人原則為主，選擇以何種方式訴追被告，係屬檢察
    官之權限，故自不宜逕就本案為觀察勒戒之裁定，而應諭知
    不受理判決，交由檢察官為適法之處理。爰不經言詞辯論，
    逕為諭知不受理之判決。
據上論斷，應依刑事訴訟法第303 條第1 款、第307 條，判決如
主文。
中    華    民    國   109    年    11    月    30    日
                  刑事審查庭  審判長 法  官  劉美香
                                     法  官  李雅雯
                                     法  官  陳俐文
以上正本證明與原本無異。
如不服本判決應於收受判決後20日內向本院提出上訴書狀，並應
敘述具體理由。其未敘述上訴理由者，應於上訴期間屆滿後20日
內向本院補提理由書(均須按他造當事人之人數附繕本)「切勿逕
送上級法院」。
                                     書記官  趙建舜
中    華    民    國   109    年    11    月    30    日